【裁判字號】    97,台上,6898
【裁判日期】    971231
【裁判案由】    違反公職人員選舉罷免法
【裁判全文】
最高法院刑事判決            九十七年度台上字第六八九八號
上  訴  人  台灣高等法院台中分院檢察署檢察官
上  訴  人
（被  告）  甲○○
上  訴  人
即  被  告  乙○○
選任辯護人  羅豐胤律師
上列上訴人等因被告等違反公職人員選舉罷免法案件，不服台灣
高等法院台中分院中華民國九十七年九月十日第二審更審判決（
九十七年度選上更(一)字第一一九號，起訴案號：台灣苗栗地方法
院檢察署九十五年度選偵字第二八、三０、三二、三三號），提
起上訴，本院判決如下：
    主  文
原判決撤銷，發回台灣高等法院台中分院。
    理  由
本件原判決認定上訴人（被告）甲○○已登記參選於民國九十五
年六月十日舉行之苗栗縣苗栗市第八屆市民代表選舉第二選區候
選人。上訴人即被告乙○○基於與甲○○之情誼，為使甲○○順
利當選，思以免費招待有投票權人至餐廳飲宴之方式，使有投票
權人投票給甲○○，乃將此意告知甲○○，二人即基於共同概括
犯意之聯絡，先後二次於九十五年四月間某日（下稱第一次餐會
）及三日後之某日（下稱第二次餐會），在苗栗縣苗栗市○○街
二七０號「嘉濱樓餐廳」內設宴，每桌餐費新台幣（下同）二千
元，並備有飲料及酒（費用另計），由甲○○、乙○○或委由當
時尚不知情之謝發忠出面邀約原判決附表一、二所示有投票權之
人到場飲宴，以此方式交付每人相當三百二十五元餐飲之不正利
益，甲○○當場向出席者表示：「勝利里四十三年來從未出過一
位市民代表，勝利里有三千六百餘人選舉公民數，是本選區最大
里，大家團結起來，一定可選出一位市民代表，請支持當選」等
語，約於行使投票權時投給甲○○，原判決附表一、二所示之人
均當場飲宴消費，收受免付餐費之不正利益，明示或默示許諾於
行使投票權時，將選票投給甲○○等情。因而撤銷第一審關於甲
○○、乙○○部分之科刑判決，改判依想像競合犯關係從一重仍
論處其二人共同連續犯對有投票權人交付不正利益罪刑。固非無
見。
惟查：一、判決不適用或適用法則不當者，為違背法令，刑事訴
訟法第三百七十八條定有明文。又有期徒刑減輕者，減輕其刑至
二分之一，為刑法第六十六條所明定。且修正前公職人員選舉罷
免法第九十條之一第一項之投票行賄罪，其法定本刑為三年以上
十年以下有期徒刑，得併科新台幣一百萬元以上一千萬元以下罰
金。原判決依（修正前）刑法第五十六條、公職人員選舉罷免法
第九十條之一第一項規定論處乙○○罪刑，復依刑法第五十九條
規定減輕其刑，則所減得之最低刑應為有期徒刑一年六月以上，
竟量處有期徒刑一年，顯已逾越法定刑，有適用法則不當之違法
。二、判決不問其為如何之種類，均須敘述理由，所謂理由，即
說明判決主文所由構成之根據，如未為記載，或記載前後牴觸，
或一部不載理由，即屬判決理由不備或矛盾之違法。本件檢察官
起訴甲○○、乙○○均連續三次在同上餐廳對有投票權人交付餐
飲之不正利益，而約為一定之行使，即上揭第一、二次餐會，及
九十五年五月二十日與林欽郎、彭富雲共同向苗栗市勝利里巡守
隊隊員中有投票權之徐振銓等十人，於同一餐廳為宴請之行為（
下稱第三次餐會），並認三次犯行有連續犯之裁判上一罪關係。
關於第三次餐會之投票行賄部分，第一審判決林欽郎、彭富雲無
罪，甲○○、乙○○不另為無罪之諭知後，檢察官與甲○○、乙
○○均不服判決，提起第二審上訴。原判決理由欄之二之(二)載
稱：「第二部分：後述無罪部分之起訴事實，為本院認定被告林
欽郎、彭富雲被訴之賄選行為不能證明，依其認定理由（詳後）
，被告甲○○、乙○○亦無從與被告林欽郎、彭富雲割裂，而僅
以其二人成立賄選犯行，其犯罪事實應認為不能證明。又被告謝
發忠於該部分起訴事實中之收受不正利益行為，因屬必要之對向
犯，當然也失所附麗，而無從單獨存在，亦應認為其犯罪事實不
能證明」，惟並無其所謂「詳後」之理由，故原判決僅以林欽郎
、彭富雲不構成公職人員選舉罷免法第九十條之一第一項之投票
行賄罪，即認甲○○、乙○○亦不成立該罪，而未說明此第三次
餐會之行賄罪嫌部分，其二人何以不成立犯罪，而應不另為無罪
諭知之理由，亦非適法。三、依起訴書所載，檢察官起訴甲○○
、乙○○於第一、二次餐會行賄之對象，均包括有投票權之林欽
郎在內，第一審乃於九十六年五月十日以裁定更正其附表一、二
皆增加林欽郎一人，前者行賄對象合計十三人，後者合計十人，
有該刑事裁定在卷可稽。另林欽郎收受此二次餐飲之不正利益之
行為，亦經原審判處有期徒刑四月，緩刑二年確定，有第一審法
院九十五年度選訴字第十號宣示判決筆錄存卷可憑。原審就乙○
○有無向林欽郎為二次投票行賄一節，未予審酌、裁判，自有違
失。四、原判決未認定乙○○於偵查中自白犯投票行賄罪，卻於
論結欄援引公職人員選舉罷免法第九十條之一第五項之規定，尚
非允適。究竟乙○○於檢察官偵查中陳稱其邀宴各鄰長，是因為
準備請他們動員里民來支持甲○○成立競選總部等語（第七十三
號偵卷第二六三至二六六頁），是否合乎公職人員選舉罷免法所
定偵查中自白者減輕其刑之要件？此與乙○○能否減輕其刑之法
律適用攸關，原審未予調查釐清，有調查職責未盡之失。五、被
告行為後，公職人員選舉罷免法於九十六年十一月七日修正施行
，原第九十條之一移列為第九十九條，但構成要件及法定刑均未
變更，原審於九十七年九月十日裁判時，自應依一般法律適用原
則，適用裁判時法律。然原判決仍適用行為時之第九十條之一論
處，亦有可議。以上或係檢察官及被告等上訴意旨所指摘，或為
本院得依職權調查之事項，應認原判決仍有撤銷發回更審之原因
。
據上論結，應依刑事訴訟法第三百九十七條、第四百零一條，判
決如主文。
中    華    民    國  九十七  年   十二   月  三十一  日
                      最高法院刑事第十二庭
                          審判長法官  石  木  欽
                                法官  陳  世  淙
                                法官  洪  佳  濱
                                法官  呂  丹  玉
                                法官  段  景  榕
      本件正本證明與原本無異
                                      書  記  官
中    華    民    國  九十八  年    一    月    六    日
                                                      K


司法院資訊處製作；財團法人民間司法改革基金會備份。
